【裁判字號】    89,訴,100
【裁判日期】    890928
【裁判案由】    都市計畫
【裁判全文】
臺北高等行政法院裁定                              八十九年度訴字第一○○號
    原      告    甲○○    男.
    被      告    基隆市政府
    代  表  人    李進勇
右當事人間因都市計畫事件，原告不服內政部中華民國八十九年五月十八日台八九內
訴字第八九○四一四八號再訴願決定，提起行政訴訟。本院裁定如左︰
    主      文
原告之訴駁回。
訴訟費用由原告負擔。
    理      由
一、按行政訴訟法第四條第一項規定：人民因中央或地方機關之違法行政處分，認為
    損害其權利或法律上之利益，經依訴願法提起訴願而不服其決定者，得向高等行
    政法院提起撤銷訴訟。因此，提起訴願，以有行政處分之存在為前提要件；所謂
    行政處分者，係指行政主體，基於職權，就具體事件，所為發生公法上法律效果
    之單方行政行為而言，至行政機關所為單純事實之陳述（或事實通知）或理由之
    說明，既不因該敘述或說明而生何法律上之效果者，自非行政處分，人民即不得
    對之提起訴願，最高行政法院四十四年度判字第十八號、六十二年度裁字第四十
    一號著有判例可稽。又都市計畫之擬定、發布及擬定都市計畫機關依都市計畫法
    第二十六條規定五年定期通盤檢討之必要變更，並非直接限制一定區域內人民之
    權益或增加其負擔，不具行政處分之性質，自不得提起訴願、再訴願（司法院大
    法官會議議決釋字第一五六號解釋理由書第三段參照）。
二、緣被告基隆市政府依都市計畫法第二十六條辦理「變更基隆市七堵暖暖地區（過
    港地區）細部計畫（第一次通盤檢討案）」（以下簡稱系爭通盤檢討案），而依
    「都市計畫定期通盤檢討實施辦法」第二十四條規定以民國（以下同）八十三年
    八月十一日八三基府工都字第０六二七二九號公告「變更基隆市暖暖地區（過港
    地區）細部計畫第一次通盤檢討案」徵詢意見，並將該公告刊登台灣日報一天；
    另依都市計畫法第十九條及同法台灣省施行細則第七條規定以八十四年八月二十
    二日八四基府工都字第０七０八九０號公告「變更基隆市七堵暖暖地區（過港地
    區）細部計畫（第一次通盤檢討）案」及「基隆市七堵暖暖地區（過港地區）容
    積率專案通盤檢討案」公開展覽，並將該公告刊登台灣日報一天。本件原告所有
    基隆市○○區○○段四八號等數筆土地，原土地使用分區為住宅區，於被告辦理
    上開七堵暖暖地區（過港地區）細部計畫（第一次通盤檢討）案時，當地民眾張
    陳春於八十四年九月十五日提出「申請書」，以該數筆土地有部分已有供公共通
    行之事實，且前臨接二十年以上之既成巷道為由，陳請變更為道路用地，案經省
    、市都委會採納該陳情案，系爭通盤檢討案於八十六年十二月十五日以八六基府
    工都字第一一四三０七號公告發布實施在案，以上有八十三年八月十一日八三基
    府工都字第０六二七二九號公告、八十四年八月二十二日八四基府工都字第０七
    ０八九０號公告、台灣日報二紙、八十四年九月二十日八四基府工都字第０七八
    九七０號函、張陳春申請書、八十五年十月二十九日八五基府工都字第０九一三
    八三號函、基隆市都市計畫委員會第三０一次會議紀錄、八十五年十二月九日八
    五基府工都字第一０二七八三號函、台灣省都市計畫委員會八十六年八月六日第
    五三四次會議紀錄、人民或團體陳情意見綜理表、台灣省政府八十六年十二月十
    日八六府建四字第一七六００九號函、八十六年十二月十五日八六基府工都字第
    一一四三０七號公告等影本附可按。系爭通盤檢討案既係依照都市計畫法第二十
    六條規定五年定期通盤檢討（第一次）之必要變更，並非直接限制一定區域內人
    民之權益或增加其負擔，不具行政處分之性質，依前揭釋字第一五六號解釋理由
    書第三段說明，自不得對之提起訴願、再訴願，一再訴願決定，認系爭通盤檢討
    案係依都市計畫法第二十六條規定辦理，並非對特定人所為處分，不得對之提起
    訴願、再訴願，核無不合。原告引用釋字第一五六號解釋文，主張系爭通盤檢討
    案係行政處分，可對之提起訴願、行政訴訟云云，尚有誤會，殊難採取。
三、次按，原告於系爭通盤檢討案公告發布實施後，經由基隆市議員鄭怡信以八十八
    年一月四日八八基信字第００四一號函詢，被告以八十八年一月二十一日八八基
    府工都字第００一九五七號函復：「二、本案地點屬變更基隆市七堵暖暖地區（
    過港地區）細部計畫（第一次通盤檢討）案範圍內，前經人民陳情建議『過港段
    二０四之四地號為住宅區而該地號上有既成巷道逾廿年，基於道路系統之完善與
    通暢，且有益於附近居民，請變更為道路用地』，經基隆市都委會決議『酌予採
    納（依前指定六公尺建築線之路線修正）』，省政府都委會決議『照市都委會決
    議通過』，于八六、十二、十五基府工都字第一一四三０七號公告發佈實施，其
    規劃為道路用地均依都計法程序規定辦理，無違法情事。」等語，並副知原告；
    嗣被告再依八十八年六月二十三日首長會見民眾處理表以八十八年七月三日（八
    八）基府工都字第０六三八０九號函復原告：「二、台端所陳情之個案經查係該
    基隆市七堵暖暖地區（過港地區）細部計畫（第一次通盤檢討）案範圍內，經人
    民陳情建議變更為法定道路，並於八十六年十二月十五日基府工都字第一一四三
    ０七號函公告發佈實施，其變更係完成法定程序，上情本府亦曾以八十八年一月
    二十一日（八八）基府工都字第００一九五七號函覆在案（諒達）。‧‧四、該
    道路用地將來拓寬開闢時當會依規定征收並非無償編定。」等語；原告復於八十
    八年七月八日提出陳情書，被告再以八十八年八月三日基府工都字第０七三二二
    七號函復：「二、台端所陳情之個案，本府已以八十八年七月三日（八八）基府
    工都字第０六三八０九號函覆在案（諒達）。三、另函詢闢建徵收作業事宜，查
    目前係供公眾通行成道路，本府財源不足，目前尚無徵收計畫及闢建之計畫。
    四、至於台端未經許可擅自建造圍牆乙節，則將構成違建之行為，如擅自建造則
    仍依法辦理拆除。」等語，或單純的敘述系爭通盤檢討案之事實，或說明無徵收
    及闢建之計畫之理由，或說明擅自建造圍牆所生之法律效果，均不因上開說明而
    生何法律上之效果，均自非行政處分，參酌首揭最高行政法院判例意旨，原告即
    不得對之提起訴願、再訴願，一再訴願決定以程序不合為由，遞予駁回，均無不
    合。末按，原告起訴意旨僅主張八十六年十二月十五日以八六基府工都字第一一
    四三０七號公告係行政處分，惟縱令該公告係行政處分，亦已逾訴願之期限，不
    得對之提起訴願。何況，上開公告並非行政處分，前已詳述，原告提起本件訴訟
    ，即屬不合法，應予駁回。
據上論結，本件原告之訴為不合法，爰依行政訴訟法第一百零七條第一項第十款，第
一百零四條，民事訴訟法第九十五條、第七十八條，裁定如主文。
中      華      民      國    八十九    年      九      月    二十八    日
                                  臺北高等行政法院  第二庭
                                            審判長  法  官  王立杰
                                                    法  官  黃本仁
                                                    法  官  陳雅香
右正本證明與原本無異。
如不服本裁定，應於收受送達後十日內之不變期間內向本院提出抗告狀。
中      華      民      國    八十九    年      九      月     三十     日
                                                    書記官  鄭聚恩


司法院資訊處製作；財團法人民間司法改革基金會備份。
